【裁判字號】    99,台上,261
【裁判日期】    990204
【裁判案由】    損害賠償
【裁判全文】
最高法院民事判決              九十九年度台上字第二六一號
上  訴  人  福益實業股份有限公司
法定代理人  乙○○
訴訟代理人  李念祖律師
            黃欣欣律師
            張迺良律師
被 上訴 人  甲○○
訴訟代理人  王東山律師
            洪貴律師
被 上訴 人  財政部
法定代理人  丙○○
訴訟代理人  李師榮律師
參  加  人  合作金庫商業銀行股份有限公司
法定代理人  丁○○
訴訟代理人  蔡朝安律師
            劉倩妏律師
            游婷妮律師
上列當事人間請求損害賠償事件，上訴人對於中華民國九十八年
八月五日台灣高等法院第二審判決（九十六年度重上字第一四五
號），提起上訴，本院判決如下：
    主  文
上訴駁回。
第三審訴訟費用由上訴人負擔。
    理  由
本件上訴人主張：被上訴人財政部原係中國農民銀行股份有限公
司（下稱農民銀行）之股東，而被上訴人甲○○則為財政部之法
人代表，擔任農民銀行董事長。甲○○違反企業併購法（下稱企
併法）第五條第一項、第六條第一項之規定，就有關農民銀行與
合作金庫商業銀行股份有限公司（下稱合庫銀行）合併事項（下
稱系爭合併案），未盡善良管理人之注意義務為全體股東謀求最
大利益，於民國九十四年十二月二十八日臨時股東會議（下稱系
爭股東會），明知財政部同為農民銀行與合庫銀行之股東，於討
論表決是否合併乙案時，財政部顯有自身利害關係應予迴避表決
，卻仍讓財政部參與投票表決，強行通過系爭合併案決議。如依
一般市場合併案之溢價倍數二倍計算農民銀行全體股東之換股損
失，共應為新台幣（下同）二百七十四億七千八百八十四萬五千
元，伊於合併基準日持有農民銀行已發行股份總數百分之一，因
甲○○未盡上開善良管理人注意義務，致系爭換股比例不合理而
減少應得股數，共受有二億七千四百七十八萬八千四百五十元之
損失，伊僅先就其中一億五千萬元為請求。爰依民法侵權行為及
公司法第二十三條第二項之規定，求為被上訴人應連帶給付一億
五千萬元本息之判決。
被上訴人甲○○則以：伊就系爭合併案及換股比例之決定並無違
反善良管理人之注意義務，況農民銀行委請普華國際財務顧問股
份有限公司（下稱普華公司）評估換股比例，係於伊擔任董事長
乙職前即已決定，伊係依法進行本件合併案之程序，已盡善良管
理人注意義務。又系爭董事會屬臨時會議，自符合依公司法第二
百零四條但書之緊急情事規定。另企併法第六條並未規定獨立專
家評估報告應於召開董事會前提前交予各董事及監察人，而農民
銀行全體董監事當日均出席系爭董事會，且無異議，系爭董事會
之召集程序並未違法。再者，系爭股東會之召集程序及決議方法
並未違法，上訴人於系爭股東會已數次表示意見，經主席、律師
、會計師、普華公司為充分說明後，始進行投票表決。系爭合併
案業經出席股東表決權數百分之九十一點四九表決通過，伊主持
會議過程確已遵循農民銀行之議事規則，並無違法等語，資為抗
辯。
被上訴人財政部則以：依企併法第十八條第五項規定，伊參與表
決系爭合併案並不受公司法第一百七十八條應迴避之限制，至上
訴人所指有關中信金插旗兆豐金、台新金併彰銀等案例，與本件
無關，無從任意比附援引。又公司法第二十三條第二項、企併法
第五條法律所保護之對象非個別股東，而公司法第二十三條規定
係指公司負責人處理有關公司之業務，且必以公司負有損害之責
，始由公司負責人與公司負連帶賠償責任。伊於本件僅係公司股
東，並無侵害上訴人之行為及事實，已無責任可言，斷無與他人
構成共同侵權行為損害賠償，亦無公司法第二十三條第二項之適
用，上訴人迄今未具體指伊違背何種法令，且致該他人受有實際
損害，其主張顯屬無理由等語，資為抗辯。
原審審理結果以：上訴人主張甲○○有未盡善良管理人之注意義
務，致農民銀行股東利益受損害一節，應負舉證責任。查公股股
權管理及處分要點第十點，係規定各公股股權管理機關，對已民
營化事業剩餘公股股權之管理原則；至於同要點第十七點，則規
定公股依公營事業移轉民營條例規定出售或進行股份轉換時之應
辦理程序。而系爭合併案，並無上開要點之適用，則上訴人據上
開規定主張系爭合併案應公開徵求出價最高之競標者云云，難認
有據。又企業之間透過併購之方式進行組織調整，以發揮企業經
營之效率，本有不同主、客觀因素之考量，尚難逕行比附援引其
他企業間之合併過程據為系爭合併案應行注意之操作基準。是上
訴人以其他合併案為例，主張甲○○未公開徵求農民銀行之合併
對象、共同與合庫銀行選任一家財務顧問乃未盡善良管理人之注
意義務云云，亦屬遽斷。又，農民銀行與合庫銀行於九十四年八
月間，即共同委由普華公司為系爭合併案之財務顧問，進行合併
標的公司協議查核及雙方公司公平價值評估，經普華公司依市價
法、淨資產法、相對貢獻度法及損益法等為計算方式並考量相關
因素後，提出換股比率評估報告書以為雙方協商換股比例之參考
依據，再經安侯會計事務所方燕玲會計師，就雙方公司協商之換
股比例合理性予以複核，分別依市場併購慣例通常採行之市價法
、淨值調整法及相對貢獻度法加以設算每股價值區間，以複核雙
方公司最後協商換股比例是否在設算合理價值區間內，並提出複
核意見，並有安侯會計事務函檢附之換股比例合理性之複核意見
稿本、複核說明及計算數據在卷可憑，亦經證人方燕玲會計師到
庭證述屬實，堪認農民銀行於董事會審議併購價格前，已依企併
法第六條第一項及金融機構合併法第十六條之規定，事先委請財
務顧問及會計師等獨立專家就換股比例之合理性表示意見。此外
，普華公司及會計師方燕玲所提出之評估報告及複核意見，已查
核評估基準日九十四年六月三十日農民銀行與合庫銀行之資產淨
值，並依放款及催收款備抵呆帳而為淨資產之調整。依此，難認
有上訴人所指之未進行資產重估之情事，則上訴人以他案為例，
主張甲○○為農民銀行董事於決定換股比例前未進行資產重估乃
未盡善良管理人之注意義務云云，亦屬無據。系爭合併案之併購
價格決定前，業經上開獨立專家審酌有無控制經營權取得之交易
溢酬因素，則上訴人仍以財政部於其他合併案均考量經營價值，
主張甲○○為農民銀行董事未考慮農民銀行之經營權價值云云，
亦不足採。至於上訴人另主張消滅公司之價值高低，係屬全體股
東所享有，自不得以合併前後之大股東相同為由，即認經營權溢
價無需考量，並指稱普華公司換股評估報告，有不合理之誤算等
語。查係對獨立專家所提意見之實體指摘，惟上開換股評估報告
，既經方燕玲會計師複核，如無其他證據佐證，僅涉及專家意見
有無錯誤應否負責問題，尚難據此逕認董事未盡善良管理人注意
義務。甲○○於九十四年十一月四日以討論系爭合併案及召開系
爭股東會議為事由，寄發同月八日召開系爭董事會開會通知單予
農民銀行各董事及監察人，固未依公司法第二百零四條規定於開
會前七日為之。但有緊急情事時，得隨時召集之，同條但書復有
明文。本件合併案推動過程，堪認合併公司已經相當時日討論合
併契約內容，及協商換股比例，待會計師就協商換股比例合理性
提出複核意見後，甲○○認有急待董事會商決之緊急情事，隨即
於董事會請財務顧問及會計師列席說明，使全體董事得以獲悉相
關內容及與會討論，應認尚未逾董事經營判斷之合理範疇。又核
會議日，全體董事均出席，另普華公司及安侯會計事務所之代表
均列席，並提出合併契約、換股比例評估意見書、法律意見書、
公司合併換股比率評估方法複評報告、換股比例合理性複核意見
書、普華公司簡報資料，以供參考，並說明合併案之推動過程、
合併對象之選擇理由、合併之方式及換股比例、合併後之效益及
股東價值之影響等相關事項後，經全體出席董事同意通過系爭合
併案後，定於九十四年十二月二十八日召開股東臨時會。是以，
上訴人稱本件召集系爭董事會通知，未於七日前通知，及未檢附
書面參考資料，董事決議前未充分審閱，即倉促決定合併及換股
比例云云，尚乏所據。再者，農民銀行於九十四年十二月二十八
日召開系爭股東會，出席股東之股數，佔發行股份總數百分之六
十四點二六，會中檢陳合併契約、計算換股比例基準日之資產負
債表、損益表、財產目錄及對合併換股比例合理性之專家意見書
等資料，其間包括上訴人在內之部分股東曾表示意見及提問，經
主席及列席律師、會計師及普華公司執行董事說明後，就系爭合
併案提請股東公決，經出席股東表決權數百分之九十一點四九同
意，決議通過系爭合併案，此有系爭股東會議事錄附卷可稽。則
上訴人以系爭股東會之召集通知書遺漏合併後之合庫公司章程、
主席無視民股股東之修正提案及臨時動議仍逕付決議等召集程序
及決議方法違法云云，既無從影響股東會決議之有效性，則其主
張甲○○召集系爭股東會之程序違法，違反善良管理人之注意義
務云云，亦屬無據。股份有限公司之股東會決議，違背公司法第
一百七十八條規定而為決議，係屬同法第一百八十九條所稱之決
議方法違反法令，僅得依該條規定訴請法院撤銷其決議，非當然
無效。本件系爭合併案，上訴人雖曾提起撤銷股東會併購決議之
訴，但經撤回起訴。則上訴人主張甲○○違反公司法第一百七十
八條之規定，未盡善良管理人之注意義務云云，為不足採。上訴
人就其主張甲○○違反企併法第五條第一項及第六條第一項之注
意義務一節，並未盡舉證之責，難認甲○○有何故意或過失之不
法侵害行為，其依民法第一百八十四第二項、第一百八十四條第
一項前段，及第一百八十六條之規定，請求甲○○應負侵權行為
損害賠償責任，均屬無據。又上訴人依民法第一百八十四條及一
百八十五條侵權行為之規定，訴請財政部應與甲○○連帶賠償，
依國家賠償法第十條、第十一條規定，自有未合。另本件甲○○
以財政部法人股東代表之身分擔任農民銀行之負責人，係為農民
銀行執行有關系爭合併案之業務，甲○○執行系爭合併案之業務
並無違反法令，上訴人復未主張農民銀行有何賠償責任之情事，
其依公司法第二十三條第二項規定，請求甲○○與財政部應負連
帶賠償責任，亦屬無據等語。並說明其餘攻擊防禦方法不予審酌
之理由，爰維持第一審所為上訴人敗訴之判決，駁回其上訴，經
核於法並無違誤。上訴論旨，就原審取捨證據、認定事實之職權
行使，指摘原判決違背法令，求予廢棄，非有理由。
據上論結，本件上訴為無理由。依民事訴訟法第四百八十一條、
第四百四十九條第一項、第七十八條，判決如主文。
中    華    民    國  九十九  年    二    月    四    日
                      最高法院民事第四庭
                          審判長法官  劉  延  村
                                法官  許  澍  林
                                法官  黃  秀  得
                                法官  許  正  順
                                法官  魏  大  喨
本件正本證明與原本無異
                                      書  記  官
中    華    民    國  九十九  年    二    月  二十二  日
                                                     m

司法院資訊處製作；財團法人民間司法改革基金會備份。
